【裁判字號】    89,上更(一),616
【裁判日期】    900131
【裁判案由】    遺棄
【裁判全文】
臺灣高等法院臺南分院刑事判決            八十九年度上更(一)字第六一六號  Ｇ
      上  訴  人
      即  被  告  丁  ○  ○
右上訴人因遺棄案件，不服臺灣臺南地方法院八十七年度訴字第二三四號中華民國八
十七年四月十七日第一審判決（起訴案號：臺灣臺南地方法院檢察署八十七年度偵字
第九六四九號），提起上訴，判決後，由最高法院發回更審，本院判決如左：
      主      文
原判決撤銷。
丁○○教唆對於無自救力之人，依法令應保護而遺棄之，處有期徒刑陸月，如易科罰
金，以參佰元折算壹日。
      事      實
一、丁○○與甲○○（現役軍人，另由金門防衛司令部審結）於民國（下同）八十六
    年二月廿三日向台北市榮勝小客車租賃公司租得ＡＡ－七九四一號小客車，駛至
    台南市訪友，而於翌日（二十四日）清晨五時四十分許，與友人飲酒後，甲○○
    駕駛該自用小客車，內載丁○○，沿台南市○○路由西向東行駛，行經崇德路與
    林森路口，本應注意汽車行駛時，應注意車前狀況，並隨時採取必要安全措拖，
    竟疏未注意，將正穿越林森路之路人丙○○（二十年六月四日生）撞倒於地，致
    丙○○受有左脛腓骨粉碎骨折、頸椎扭傷及頭部外傷，而成為無自救力之人。詎
    丁○○與甲○○下車查看後，竟未依道路交通管理處罰條例第六十二條第二項規
    定對丙○○採取救護或其他必要措施，並向警察機關報告，丁○○反而教唆甲○○儘速逃逸，甲○○乃將已無自救能力之丙○○遺棄於現場，逕自駕車離去。
二、案經丙○○之子乙○○訴請臺灣臺南地方法院檢察署檢察官偵查起訴。
      理      由
一、訊據上訴人即被告丁○○雖供承有租車與甲○○南下訪友，並偕同友人陳正賢等
    人至長榮ＫＴＶ唱歌飲酒至清晨，惟矢口否認有教唆甲○○遺棄之犯行，辯稱：
    案發時甲○○先行離去至停車場開車，伊與周旺其、陳正賢及其他人在ＫＴＶ門
    外等候甲○○開車過來，突然聽到一聲撞擊，趨前查看始知發生車禍，故甲○○
    駕車行經肇事處，伊並未在現場，更未教唆甲○○遺棄等語。
二、經查，被告丁○○於八十六年二月廿三日晚上七時三十分許，在台北市○○路一
    ○九號一樓向『榮勝小客車租賃公司』租用ＡＡ－七九四一號黑色三陽喜美轎車
    乙輛，與甲○○至台南市訪友，並至台南市○○路『長榮ＫＴＶ』唱歌飲酒，迄
    翌日（二十四日）清晨五時四十分結帳離去，而由甲○○前往停車場，駕駛由丁○○租得之ＡＡ－七九四一號轎車，駛經長榮路與崇德路交岔路口肇事地點時，
    不慎撞及被害人丙○○，致丙○○左脛腓骨粉碎骨折、頸椎扭傷及頭部外傷倒地
    ，車禍甫發生之際，丙○○雖神智清醒，尚能言語，時值清晨，雖有往來人車圍
    觀，但依當時傷勢，已無法自主行動，為無自救能力之人，甲○○肇事後下車查
    看，惟未對依法令應保護之受傷後無自救能力之被害人丙○○施以急救措施，逕
    自駕車離去，嗣經路人送醫急救，延至同年五月三十一日不治死亡之事實，業據
    甲○○於警訊及偵審中坦承不諱，並經臺灣臺南地方法院檢察署檢察官督同法醫
    相驗屬實，而甲○○過失致死及遺棄罪嫌部分亦經金門防衛司令部軍事檢察官提
    起公訴，復經該部軍事法庭判處罪刑確定，有該部八十六年判字第○○六號判決
    書乙件附卷足憑（詳偵查卷第三十三頁至第三十四頁）。故案發時被害人丙○○
    係因遭甲○○駕駛丁○○租得之ＡＡ－七九四一號轎車撞及倒地而受傷，甲○○
    未呼叫救護車送往醫院急救，且未報警，即駕車離去，殆可認定。
三、次查，肇事時被告丁○○亦在甲○○所駕駛轎車內，車禍發生後甲○○與丁○○
    均曾下車查看，被告丁○○即囑咐甲○○將該輛轎車駛離廿公尺處，迨甲○○停
    妥該轎車，下車往回走，丁○○趨前與甲○○交談，並教唆甲○○駕駛該轎車迅
    速逃離現場，業據案發時目擊證人戊○○於偵查及原審法院到庭結證屬實，戊○○證稱：「（你在二月廿四日早上五點多有無看到車禍？）有的，‧‧‧車牌是
    我記下來的」「我看到有二人下車，我叫他們趕快叫救護車，丁○○說叫了，叫
    甲○○把車開離現場廿公尺處，過了十分鐘，救護車沒來，我去打電話叫救護車
    ，他們二人就跑了」「（你有無聽到丁○○叫甲○○趕快走？）有的，他走過來
    ，甲○○也走過來，二人到了中間講一講，丁○○叫甲○○趕快走，甲○○開車
    二人就走，他們就往三段方向跑了」等語（詳偵查卷第十七頁背面第三行至第十
    八頁背面第二行）。嗣於原審法院到庭亦證稱：「當時我在附近吃東西，後來聽
    到一聲巨響，就過去看，有二人下車，他們二人就在交談，然後甲○○把車子開
    離，向右橫移往前開十五公尺，之後甲○○有下車，往回走五公尺，另一人再與
    他交談後，甲○○就開車跑了‧‧‧他們當時沒有報警，也沒有叫救護車」等語
    （詳原審卷第十六頁正面第一行至第三行、第十七頁正面第一行至第八行）。戊○○於原審偵審中雖另稱：伊並未當面指認，不能確定是被告云云，惟其於本院
    更審調查時經當庭指認後則證稱：依稀記得是他們二人（指被告及甲○○）等語
    。其次參以甲○○於另案八十六年偵字第五四一九號偵查中亦供稱：「（當時車
    上是否尚有其他人？）有丁○○‧‧‧‧」等語（詳偵查卷第三十六頁所附該案
    訊問筆錄）；甚至本院前審審理中囑託金門防衛司令部軍法組訊問證人甲○○，
    甲○○明確證稱：「‧‧‧後來我弟弟周旺其或丁○○中，有一人叫我先走，但
    我不確定是誰講的‧‧‧」等語（詳本院前審卷第七頁背面第二行至第三行）。
    由前開證據及情況證據顯示，被告丁○○於肇事時確有在場，並教唆甲○○駕車
    駛離車禍現場，極臻明確。是甲○○於原審偵審中所稱被告係聽到撞車聲才跑過
    來，無法確定被告有否教其逃逸，核與事實不符，此由甲○○於本院更審調查時
    ，仍坦承於警局及偵查中曾供稱車禍發生時，被告也在車上云云，可知其然。又
    甲○○肇事時所駕駛ＡＡ－七九四一號黑色三陽喜美轎車，乃由被告丁○○出面
    向榮勝小客車租賃有限公司租用，甲○○發生車禍後，深恐影響其返還該輛租得
    轎車及牽涉有關賠償責任，乃教唆甲○○駕車逃逸，衡情殊有可能。又被告丁○○於本院前審審理中聲請傳訊之證人周旺其、陳正賢，到庭後雖然附合被告丁○○說詞，證稱：肇事時丁○○不在車內，更未教唆甲○○逃離車禍現場云云，惟
    查證人陳正賢乃丁○○摯友，周旺其則為甲○○胞弟，與丁○○亦誼屬至交，案
    發前均在『長榮ＫＴＶ』唱歌飲酒作樂，所為證言，顯難期公正不偏，應無可採
    。至於證人甲○○於檢察官及本院前審囑託金門防衛司令部軍法組訊問時，雖然
    證稱：丁○○車禍發生時不在車上等語，及於本院調查中供證：車是被告丁○○
    租的，當時是伊一人開車，被告不在現場，伊去長榮ＫＴＶ前面的小公園開車，
    要去接被告他們云云。顯然與其另案過失致死案件檢察官偵查時所為供述內容，
    嚴重牴觸，顯屬事後有意迴護被告丁○○之說詞，難以憑信。綜上所述，被告丁○○前開所辯：車禍發生時伊不在場，亦未教唆甲○○逃離現場乙節，顯係飾卸
    刑責之詞，委無可採。其教唆遺棄犯行，事證明確，堪以認定。
四、按遺棄罪之成立，非必須置被害人於寥闃無人之地，亦非必須使被害人絕對無受
    第三者保護之希望，但有法律上扶養義務者，對於無自救能力之人，以遺棄之意
    思，不履行扶養義務時，罪即成立（最高法院十八年上字第一四五七號判例參照
    ）。查汽車駕駛人如肇事致人受傷或死亡，應即採取救護或其他必要措施，並向
    警察機關報告，不得逃逸，道路交通管理處罰條例第六十二條第二項定有明文，
    本件車禍甫發生之際，被害人丙○○雖神智清醒，尚能言語，時值清晨，雖有往
    來人車圍觀，但依當時傷勢，已無法自主行動，為無自救能力之人，被告丁○○
    竟教唆甲○○遺棄依法令應保護之受傷後無自救能力之被害人丙○○而駕車逃逸
    。核被告丁○○所為，係犯刑法第二十九條第一項、第二百九十四條第一項教唆
    遺棄罪。被告丁○○教唆他人犯遺棄罪，為教唆犯，應依其所教唆之罪處罰之。
五、原審以被告丁○○罪證明確，因予論處罪刑，固非無見。然查，被告犯罪後，刑
    法第四十一條易科罰金之規定已於九十年一月十日修正公布，同年月十二日施行
    ，法律變更後，經比較新舊法律以新法有利於行為人，依刑法第二條第一項前段
    規定，應適用新修正之規定，原審未及比較適用，容有未洽。被告上訴意旨否認
    犯罪，指摘原判決不當，雖無可取，但原判決既有可議，即屬無可維持，應由本
    院撤銷改判，並審酌被告丁○○之犯罪動機、手段及犯罪後飾詞狡辯之態度與所
    生危害等一切情狀，量處有期徒刑六月，及諭知易科罰金之折算標準，以資懲儆
    。
據上論結，應依刑事訴訟法第三百六十九條第一項前段、第三百六十四條、第二百九
十九條第一項前段、刑法第二條第一項前段、第二十九條第一項、第二項、第二百九
十四條第一項，第四十一條，罰金罰鍰提高標準條例第二條，判決如主文。
本案經檢察官吳忠賢到庭執行職務。
中    華    民    國      九十      年      一      月        卅一      日
                                  臺灣高等法院臺南分院刑事第三庭
                                      審判長法官  黃    崑    宗
                                            法官  莊    俊    華
                                            法官  林    勝    木
右正本證明與原本無異。
如不服本判決，應於判決送達後十日內向本院提出上訴狀，其未敘述理由者並應於提
出上訴狀後十日內向本院補提理由書（應附繕本)。
                                      法院書記官  吳    秋    賢
中    華    民    國      九十      年      二      月        一        日
附錄法條：
刑法第二百九十四條第一項：對於無自救力之人，依法令或契約應扶助，養育或保護
                          而遺棄之或不為其生存所必要之扶助、養育或保護者，
      處六月以上五年以下有期徒刑。


司法院資訊處製作；財團法人民間司法改革基金會備份。
